ACORDAO-COMPLETO-2531877

ACÓRDÃO 2119/2022 ATA 11/2022 - PRIMEIRA CÂMARA

VISTOS, relatados e discutidos estes autos que tratam de recurso de reconsideração interposto pelo Sr. Luzivalter Dias dos Santos, ex-prefeito de Dom Inocêncio (PI) , contra o Acórdão 3969/2020-TCU-Primeira Câmara;
ACORDAM os Ministros do Tribunal de Contas da União reunidos em Sessão da 1ª Câmara, ante as razões expostas pelo Relator, em:
9.1. conhecer do recurso de reconsideração interposto pelo Sr. Luzivalter Dias dos Santos, com fundamento no art. 32, inciso I, e 33, da Lei 8.443/1992, para, no mérito, negar-lhe provimento; 
9.2. dar ciência desta deliberação ao recorrente.

Recurso de reconsideração interposto por ex-prefeito de Dom Inocêncio (PI), em virtude do julgamento pela regularidade com ressalva de suas contas especiais.

Primeira Câmara

Município de Dom Inocêncio - PI.

3. Recorrente: Luzivalter Dias dos Santos (XXX.359.454-XX).

13.1. Ministros presentes: Benjamin Zymler (na Presidência) e Vital do Rêgo (Relator).
13.2. Ministro-Substituto convocado: Weder de Oliveira.
13.3. Ministro-Substituto presente: Augusto Sherman Cavalcanti.

VITAL DO RÊGO

Ministro Benjamin Zymler.

Trata-se de recurso de reconsideração interposto pelo Sr. Luzivalter Dias dos Santos, ex-prefeito de Dom Inocêncio (PI) , contra o Acórdão 3969/2020-TCU-Primeira Câmara, in verbis:
Os Ministros do Tribunal de Contas da União, reunidos em sessão da Primeira Câmara, ACORDAM, por unanimidade, de acordo com os pareceres emitidos nos autos, em julgar regulares com ressalva as contas do Sr. Luzivalter Dias dos Santos, com fundamento nos arts. 1º, inciso I, 16, inciso II, 18 e 23, da Lei 8.443/1992, dando-lhe quitação; em julgar regulares as contas do Sr. Inocêncio Leal Parente, com fulcro nos arts. 1º, inciso I, 16, inciso I, 17 e 23, inciso I, da Lei 8.443/1992, dando-lhe quitação plena; em dar ciência desta deliberação aos responsáveis, ao Fundo Nacional de Desenvolvimento da Educação - FNDE e à Prefeitura Municipal de Dom Inocêncio (PI) ; e em arquivar o presente processo. 
No âmbito da Serur, foi elaborada a instrução à peça 96, a seguir transcrita, com os ajustes de forma pertinentes, cujo encaminhamento foi encampado pelos dirigentes da unidade (peça 97) :
HISTÓRICO
2.	Cuidam os autos de tomada de contas especial instaurada (peça 1) pelo Fundo Nacional de Desenvolvimento da Educação (FNDE) em oposição ao Sr. Inocêncio Leal Parente, ex-Prefeito municipal de Dom Inocêncio (PI) , na gestão 2009/2012 (peça 5) , em face da omissão no dever de prestar contas quanto aos recursos repassados pelo Termo de Compromisso 219/2011 ao citado município mediante o Programa Territórios da Cidadania (PTC) , tendo como objeto a aquisição de três veículos de transporte escolar, no âmbito do Programa Caminhos da Escola, de acordo com a Resolução FNDE 64/2011 (peça 2) .
3.	Os recursos foram repassados em parcela única, pela ordem bancária 2012OB620035 (peça 10) , de 13/1/2012, com crédito na conta corrente específica em 17/1/2012 (peça 4, p. 1) , no valor de R$ 598.840,00.
4.	Nos termos do art. 5º da Resolução FNDE 64/2011 (peça 2, p. 3) , o beneficiário teria prazo de 365 dias, a contar da emissão da ordem bancária de descentralização dos recursos, para adquirir os bens pertinentes e efetuar os pagamentos correspondentes e, ao final desse prazo, mais 30 dias para enviar a prestação de contas. No caso vertente, o prazo final para a apresentação desta prestação de contas seria a data de 12/2/2013. Conforme a Resolução 02/2012 CD/FNDE/MEC, contudo, esse prazo foi prorrogado para 15/7/2013, data já compreendida na gestão (2013-2016) do sucessor, o Sr. Luzivalter Dias dos Santos.
5.	Na fase interna desta tomada de contas, como explicitado no Relatório de TCE 350/2017 (peça 18, p. 2) , o FNDE não obteve resposta dos ex-prefeitos e atribuiu responsabilidade exclusiva ao Sr. Inocêncio Leal Parente, detentor do mandato na época da gestão das verbas repassadas, por omissão no dever de prestar contas, pelo dano ao erário no valor histórico de R$ 598.840,00, consoante trecho a seguir transcrito:
7.1. Nesse contexto de responsabilização, cumpre esclarecer que, em consulta realizada à Procuradoria Federal no FNDE - PROFE, emanou-se o entendimento, nos termos do Parecer nº 767/2008, de que para os casos de omissão a corresponsabilidade somente recai sobre o mandato do Prefeito sucessor, desde que não adotadas as competentes medidas de resguardo ao erário. No caso em exame, não há que se falar em corresponsabilidade, visto que apesar do prazo para prestação de contas ter se encerrado em 15/07/2013, durante o período de gestão do Sr. LUZIVALTER DIAS DOS SANTOS, este adotou as medidas legais de resguardo ao erário, conforme Representação protocolizada junto ao Ministério Público Federal (peça 07) . A documentação em questão foi considerada suficiente pela Procuradoria Federal no FNDE - PROFE como comprovação da adoção das referidas medidas. (Destaques inseridos) 
6.	Em exame dos autos neste Tribunal (peça 47) , verificou-se que, após diversas diligências realizadas no FNDE (peças 26 e 40) , as respostas enviadas (peças 27-29, 36 e 43-45) permitiram concluir que a prestação de contas foi realizada pela Srª. Maria das Virgens Dias, Prefeita na gestão 2017-2020, a qual obteve a aprovação plena, uma vez comprovado o nexo de causalidade entre os recursos liberados e a realização do objeto.
7.	Igualmente, como consequência da leitura dessa documentação (peça 29) , pôde-se concluir que a autora da ação civil pública de improbidade administrativa (contra Inocêncio Leal Parente e Luzivalter Dias dos Santos) foi a ex-Prefeita Maria das Virgens Dias, o que ensejou a ressalva no julgamento das contas do Sr. Luzivalter, ora recorrente, em face de ele não ter prestado contas tempestivamente, como concluiu a instrução de mérito anexada à peça 47, não lhe sendo, assim, aplicável a Súmula TCU 230, já que não adotou as medidas legais de resguardo aos cofres públicos.
8.	Acrescenta-se que o recorrente não foi considerado omisso nesta TCE, conforme bem explicado no trecho, adiante reproduzido, da instrução de mérito produzida pela SecexTCE (peça 47) :
29. Quanto à delonga na apresentação de contas, a despeito do largo período decorrido desde a sua exigibilidade até o implemento da obrigação, resultaria desproporcional e prejudicial à economia processual acometer responsabilidade e aplicar penalidades ao prefeito sucessor, mesmo porque está sedimentado na jurisprudência do TCU que o termo inicial para caracterizar a omissão nesse sentido é exatamente a citação, medida não adotada no processo. O gestor que apresenta a prestação de contas (ou quem lhe aproveita) após o final do prazo estabelecido para fazê-lo, mas antes de citação, não é considerado omisso, mas intempestivo, entendimento consentâneo com o regramento do art. 209, § 4º, do Regimento Interno do TCU. (Grifos acrescidos) .
30. No mesmo sentido, laboraram os julgados seguintes: Acórdão 4816/2017-TCU-Segunda Câmara - Relator Min. Ana Arraes; Acórdão 5773/2015-TCU-Primeira Câmara - Relator Min. José Múcio Monteiro; Acórdão 162/2019-TCU-Primeira Câmara - Relator Min. Bruno Dantas; Acórdão 5910/2016-TCU-Segunda Câmara - Relator Min. Augusto Nardes; Acórdão 964/2018-TCU-Plenário - Relator Min. Augusto Nardes; Acórdão 1427/2019-TCU-Plenário - Relator Min. Benjamin Zymler.
9.	Em seguida, ouvido o MP/TCU, mediante o Parecer acostado à peça 50, que concordou com a proposta da Unidade Técnica, o Tribunal aquiesceu ao encaminhamento proposto e, por Relação, julgou regulares com ressalva as contas do Sr. Luzivalter Dias dos Santos, com fundamento nos arts. 1º, inciso I, 16, inciso II, 18 e 23, da Lei 8.443/1992, dando-lhe quitação, consoante reproduzido no topo desta instrução.
10.	Insatisfeito com essa deliberação do Tribunal, o ex-prefeito interpôs recurso de reconsideração (peças 69-70) , por meio do qual intenta que suas contas sejam aprovadas sem ressalva.
EXAME DE ADMISSIBILIDADE
11.	Reitera-se o exame preliminar de admissibilidade realizado pela Secretaria de Recursos (peça 71) , confirmado pelo Exmo. relator, Ministro Vital do Rêgo (peça 73) , para conhecer do recurso de reconsideração interposto por Luzivalter Dias dos Santos (peças 69-70) , com fundamento nos artigos 32, inciso I, e 33, da Lei 8.443/92, c/c o artigo 285 do Regimento Interno do TCU, de modo a suspender os efeitos referentes ao caput do acórdão impugnado (peça 51) .
EXAME DE MÉRITO
12.	Delimitação
12.1.Constitui objeto deste recurso de reconsideração verificar se:
a) constava o endereço correto nas correspondências enviadas ao ex-Prefeito;
b) a ressalva de suas contas pode ser afastada.
13.	Notificação (peça 69, p. 3) 
13.1.Assevera o ex-Prefeito que ele foi intimado do acórdão no endereço na Avenida João Dias, 970 - Centro, São Raimundo Nonato/PI CEP 64.770-000, mas que não mais reside lá (endereço de uma irmã) .
13.2.Indica, então, que reside no endereço na Rua Angelin, s/n, Centro, Dom Inocêncio (PI) , e que é candidato a prefeito no mencionado município.
Análise:
13.3.Não é possível acolher essa argumentação do recorrente, uma vez que ele foi notificado justamente no endereço que ele indica como correto: Rua Angelin, s/n, Centro, Dom Inocêncio, conforme indica a peça 57 (AR à peça 59) , mas a correspondência foi devolvida pelo motivo "mudou-se".
13.4.Diante disso, pesquisaram-se outros endereços (peça 62) , o que possibilitou a remessa de novas comunicações, como as juntadas à peça 64 (AR, peça 66) , porém sem sucesso. Mas também houve a notificação constante da peça 65 (AR, peça 67) , que foi efetivamente entregue pelos Correios no endereço no qual o recorrente diz que não mais reside. Percebe-se que, de fato, a recebedora foi a irmã do recorrente, Valdilene Dias dos Santos. 
13.5.	E sobre as notificações há que se dizer que, segundo o art. 22, inciso I, da Lei 8.443/1992, as comunicações realizadas pelo Tribunal devem observar a forma estabelecida no Regimento Interno do TCU. O artigo 179, inciso II, do RI/TCU estabelece que as comunicações processuais far-se-ão mediante carta registrada, com aviso de recebimento que comprove a entrega no endereço do destinatário, comando reiterado nos artigos 3º, inciso III, e 4º, inciso II, da Resolução - TCU 170, de 30/6/2004, que disciplina a expedição das comunicações processuais pelo Tribunal de Contas da União.
13.6.	Observa-se que não é necessária a entrega pessoal das comunicações processuais realizadas pelo TCU, razão pela qual o aviso de recebimento não precisa ser assinado pelo próprio destinatário. Assim, apenas quando não estiver presente o aviso de recebimento (AR) específico é que se verificará nos autos a existência de outros elementos que comprovem a ciência da parte.
13.7.	Também não há que se falar em aplicação subsidiária das disposições contidas no Código de Processo Civil, pois a matéria é regulada por normativo específico desta Corte de Contas, editado no exercício de sua competência constitucional.
13.8.	A validade de tal critério de comunicação processual é referendada pela jurisprudência deste Tribunal, conforme os Acórdão 14/2007-TCU-Primeira Câmara, da relatoria do Ministro Marcos Bemquerer, 3.300/2007-1ª Câmara, da relatoria do Ministro Valmir Campelo, 48/2007-2ª Câmara, da relatoria do Ministro Benjamin Zymler, e 338/2007-Plenário, da relatoria do Ministro Aroldo Cedraz.
13.9.	Por fim, além do mais, verificou-se que a comunicação processual cumpriu seu papel, haja vista que o recorrente conseguiu interpor tempestivamente o presente recurso, não havendo, assim, prejuízo ao contraditório e à ampla defesa.
13.10.	E nesse sentido, registre-se que, consoante enunciado da Jurisprudência Selecionada do TCU, "O comparecimento espontâneo do procurador aos autos sana qualquer defeito na notificação do recorrente" (Acórdão 6503/2021-TCU-Primeira Câmara - Relator: Ministro Marcos Bemquerer) .
14.	Ressalva (peças 69 e 70) 
14.1.	Diz o recorrente que o Termo de Compromisso 219/2011 foi também objeto de ação civil pública de improbidade administrativa contra Inocêncio Leal Parente e ele próprio, a qual foi julgada improcedente (peça 70) .
14.2.	Destaca, inclusive, que o julgador da referida ação usou como argumento trecho presente no Relatório de TCE elaborado pelo FNDE (peça 18) , no qual consta que o Sr. Luzivalter Dias dos Santos não pode ter corresponsabilidade na prestação de contas, porque "adotou as medidas legais de resguardo ao erário, conforme representação protocolizada junto ao Ministério Público Federal (peça 07) ".
14.3.	Dessa maneira, requer a eliminação da ressalva decorrente da intempestividade na prestação das contas em debate.
Análise:
14.4.	Conforme ficou demonstrado nos autos e descrito nessa instrução (parágrafo 7) , não foi o recorrente que ingressou com a ação civil pública de improbidade administrativa, como medida legal de proteção do erário, diferentemente do que foi registrado no Relatório de TCE (peça 18) e usado como argumento na sentença (peça 70, p. 7) que julgou improcedente a referida ação.
14.5.	Ademais, o fato de a ação ter sido julgada improcedente em nada interfere na presente TCE, pois o prisma observado no julgamento do poder judiciário é o da improbidade administrativa, o que não é o foco da análise dos processos de controle externo. 
14.5.	Tem-se, portanto, que o possível benefício conferido pela Súmula TCU 230 ao prefeito sucessor demanda que seja ele o autor da ação judicial com vistas a resguardar patrimônio público.
14.6.	Assim, as razões recursais apresentadas revelaram-se insuficientes para elidir a ressalva referente ao atraso na prestação de contas.
CONCLUSÃO
15.	Das análises anteriores, conclui-se que:
	a) o endereço usado para enviar correspondências ao recorrente foi obtido nos sistemas públicos oficiais (CNE, RENACH) , o que torna a notificação perfeitamente válida;
	b) os elementos e argumentos apresentados foram incapazes de afastar a ressalva, já que não houve nem sequer justificativa quanto ao atraso na prestação de contas.
16.	Portanto, a proposta é de negar provimento ao recurso de reconsideração em análise.
PROPOSTA DE ENCAMINHAMENTO
17.	Diante do exposto, submete-se à consideração superior este exame do recurso de reconsideração interposto por Luzivalter Dias dos Santos contra o Acórdão 3969/2020-TCU-Primeira Câmara, para propor, com base nos arts. 32, inciso I, e 33, da Lei 8.443/92, c/c o art. 285 do RI/TCU:
a) conhecer do recurso, para, no mérito, negar-lhe provimento;
b) dar ciência aos responsáveis e aos interessados.
O Ministério Público junto ao TCU, representado nos autos pela Procurador Marinus Eduardo De Vries Marsico, manifestou-se de acordo com a proposta supra (peça 98) . 
É o relatório.

Elisangela Teixeira Rosa dos Santos (OAB/PE 40.605).

Procurador Marinus Eduardo De Vries Marsico.

RECURSO DE RECONSIDERAÇÃO. OMISSÃO NO DEVER DE PRESTAR CONTAS. RAZÕES RECURSAIS INSUFICIENTES PARA MODIFICAR O JULGADO. CONHECIMENTO. NEGATIVA DE PROVIMENTO.

TOMADA DE CONTAS ESPECIAL (TCE)

Secretaria de Recursos (Serur).

Preenchidos os requisitos de admissibilidade previstos nos arts. 32, inciso I, e 33 da Lei 8.443/1992, o recurso de reconsideração interposto pelo Sr. Luzivalter Dias dos Santos, ex-prefeito de Dom Inocêncio (PI) , contra o Acórdão 3969/2020-TCU-Primeira Câmara, deve ser conhecido.
Por meio da decisão ora recorrida, as contas especiais do recorrente foram julgadas regulares com ressalva, em virtude da não prestação de contas tempestiva da aplicação dos recursos objeto do Termo de Compromisso 219/2011, firmado com o Fundo Nacional de Desenvolvimento (FNDE) , para aquisição de três veículos de transporte escolar, no âmbito do Programa Caminhos da Escola.
Os recursos foram repassados e geridos na gestão do Sr. Inocêncio Leal Parente. Porém, a data para apresentação da prestação de contas recaiu na gestão de seu sucessor (o ora recorrente) , que não a fez. A prestação de contas só viria a ser prestada pela nova prefeita sucessora, Sra. Maria das Virgens Dias, a qual obteve aprovação plena, uma vez comprovado o nexo de causalidade entre os recursos liberados e a realização do objeto.
Nesta oportunidade, o recorrente alega que: (a) foi intimado do acórdão recorrido em endereço equivocado; e (b) a ação civil pública de improbidade administrativa oposta contra ele foi julgada improcedente, por ter adotado as medidas legais de resguardo ao erário. 
A SecexTCE, após análise, posicionou-se, em pareceres uniformes, pela negativa de provimento ao recurso, no que foi acompanhada pelo Ministério Público junto a este Tribunal (MPTCU) .
O órgão instrutivo asseverou que o endereço usado para enviar correspondências ao recorrente foi obtido nos sistemas públicos oficiais (CNE, Renach) , o que torna a notificação perfeitamente válida. De toda forma, ressaltou que a comunicação processual cumpriu seu papel, haja vista que o recorrente conseguiu interpor tempestivamente o presente recurso, não havendo, assim, prejuízo ao contraditório e à ampla defesa. Registrou, em acréscimo, que, consoante enunciado da Jurisprudência Selecionada do TCU, "O comparecimento espontâneo do procurador aos autos sana qualquer defeito na notificação do recorrente" (Acórdão 6503/2021-TCU-Primeira Câmara - Relator: Ministro Marcos Bemquerer) .
Quanto ao mérito, a Serur aduziu que ficou demonstrado nos autos que não foi o recorrente que ingressou com a ação civil pública de improbidade administrativa, como medida legal de proteção do erário, diferentemente do que foi registrado no Relatório de TCE (peça 18) e usado como argumento na sentença (peça 70, p. 7) que julgou improcedente a referida ação. A iniciativa partiu de sua sucessora, Sra. Maria das Virgens Dias. Assim, considerando que o possível benefício conferido pela Súmula TCU 230 ao prefeito sucessor demanda que seja ele o autor da ação judicial com vistas a resguardar patrimônio público, as razões recursais não podem ser acatadas.
Acolho o desfecho uniforme propostos nos autos e adoto a análise da unidade técnica como minhas razões de decidir.
Registro que não houve citação ou audiência no presente processo. O deslinde do caso ocorreu após diversas diligências ao FNDE, que resultou na demonstração da regular execução do termo de compromisso. Desta forma, a ressalva aposta nas contas especiais do recorrente foi a menor das consequências possíveis em processo de contas. Veja-se que, a rigor, como foi constatada a omissão no dever de prestar contas pelo recorrente, poderia ter sido apenado com a multa do art. 58, inciso II, da Lei 8.443/1992, nos termos do art. 209, § 4º do RITCU, o que não veio a ocorrer.
Ante o exposto, voto para que o Tribunal de Contas da União aprove o acórdão que submeto a este Colegiado.
TCU, Sala das Sessões, em 19 de abril de 2022.
Ministro VITAL DO RÊGO 
Relator